【裁判字號】    89,上訴,2249
【裁判日期】    890317
【裁判案由】    偽造有價證券等
【裁判全文】
臺灣高等法院刑事判決                          八十九年度上訴字第二二四九號
    上  訴  人
    即  自訴人  癸○○○商澳華旅遊有限公司
    代  表  人  戊○○
    自訴代理人  庚○○
                丁○○
    被      告  己○○
    指定辯護人  本院甲○辯護人
右上訴人因被告偽造有價證券等案件，不服臺灣台北地方法院八十八年度自緝字第七
號，中華民國八十九年三月十七日第一審判決提起上訴，本院判決如左：
    主  文
上訴駁回。
    理  由
甲、不受理部分：
一、自訴意旨略以：被告己○○原係國翔旅行社負責人，佯稱其在台旅客出團至澳洲
    委由自訴人癸○○○商澳華旅遊有限公司接團代辦旅遊團舟車食宿等團務工作，
    所需團費於自訴人傳真發票帳單給被告，被告應即將團費電匯給自訴人，詎被告
    意圖不法所有，於民國八十四年八月一日出東澳旅行團，應於八十四年八月十四
    日結清匯付團費，竟短付澳幣一十四萬八千七百九十一元，於八十四年八月十九
    日再出東澳旅行團，應於同月二十二日結清匯付團費，竟短付澳幣四千一百九十
    六點二元，於八十四年九月四日出紐澳旅行團，應於同月五日結清匯付團費，竟
    不付團費澳幣一萬七千七百八十元，查被告於八十四年八月一日至九月四日密集
    出了三團旅客，積欠團費合計澳幣一十七萬零七百六十七點二元，換算新台幣約
    三百四十一萬五千三百四十四元，在台灣所有旅客費用被告均已收取，竟不付自
    訴人團費，嗣後旅行團即不再交由自訴人代辦，經催收不付款，亦避不見面，至
    此自訴人始知受騙，因認被告涉犯詐欺罪嫌云云。
二、按同一案件經檢察官終結偵查者，不得再行自訴；同一案件，經檢察官依第二百
    二十八條開始偵查者，不得再行自訴，八十九年二月九日修正前後之刑事訴訟法
    第三百二十三條第一項分別定有明文。又不得提起自訴而提起者，應諭知不受理
    之判決，刑事訴訟法第三百三十四條亦定有明文。
三、經查，被告擔任國翔旅行社負責人，於八十四年八月一日、十九日、九月四日出
    團，積欠自訴人澳華旅遊有限公司團費三百四十一萬五千三百四十四元之事實，
    前經自訴人澳華旅遊有限公司向台灣台北地方法院檢察署提出告發，於八十五年
    十月十八日由該署以八十五年度偵字第八九九一號處分不起訴，並於八十五年十
    月十九日公告對外表示終結偵查，有前開不起訴處分書及台灣台北地方法院檢察
    署八十九年一月六日第五六四號函在卷可稽，乃自訴人就同一案件於偵查終結不
    起訴處分後之八十六年二月四日提起本件自訴，依修正前後之刑事訴訟法第三百
    二十三條第一項規定，均屬不得自訴。原審就所訴詐欺取財部分諭知不受理之判
    決，核無違誤。自訴人此部分上訴，非有理由，應予駁回。
乙、無罪部分：
一、自訴意旨另略以：被告於右開詐欺案件偵查中，於八十五年十月十三日為免遭詐
    欺追訴，竟另行起意，持壬○○之利正興實業有限公司（下稱利正興公司）負責
    人所有聯邦商業銀行雙和分行八十五年十二月二十五日，帳號○○○六三－三，
    票號ＵＡ0000000，面額新台幣（下同）六十三萬元整之支票一紙背書交
    付自訴人，屆期於八十五年十二月三十日提示，竟係印鑑不符及拒絕往來戶遭受
    退票，經查被告己○○持有上開利正興公司之支票，其公司章與丙○○之印章用
    印印泥顏色不同，而且壬○○是利正興公司負責人，支票理應蓋用壬○○印章，
    竟蓋用他人丙○○印章，顯係被告偽造支票上丙○○印章蓋在支票上，用以欺騙
    自訴人，藉以免付團費，因認被告涉犯刑法第二百零一條第一項、第二項，刑法
    第三百三十九條之偽造並行使偽造有價證券罪及詐欺罪云云。
二、按犯罪事實應依證據認定之，無證據不得推定其犯罪事實。又不能證明被告犯罪
    者，應諭知無罪之判決，刑事訴訟法第一百五十四條、第三百零一條第一項分別
    定有明文。又事實之認定，應憑證據，如未能發現相當證據，或證據不足以證明
    ，自不能以推測或擬制之方法，為裁判基礎。又認定不利於被告之事實，須依積
    極證據，茍積極證據不足為不利於被告事實之認定時，即應為有利於被告之認定
    ，更不必有何有利之證據。
三、自訴人認被告己○○涉有右揭偽造有價證券及詐欺犯行，無非係以被告所交付之
    支票，其上公司負責人有誤，且用印印泥顏色不同資為論據。訊據被告固坦承交
    付自訴人所指系爭支票，惟堅決否認有偽造有價證券與詐欺犯行，辯稱：上開支
    票係客戶於八十五年十月間交付予伊靠行於旭茂旅行社時之職員陳小姐，作為購
    買八十五年十二月間機票之定金，該票要兌現，才會給他機票，伊不知該支票係
    偽造，支票上之金額、日期及印章非其填載，伊未偽造該支票等語。
四、經查：
（一）本院勘驗前開支票與利正興公司印鑑卡，支票上發票人欄之利正興公司印文真
      正，但印鑑卡上負責人印文係壬○○，而非支票上之丙○○印文，有本院八十
      九年七月二十四日訊問筆錄在卷可稽。依卷附公司登記事項卡所載，利正興公
      司設立登記時，董事長固係壬○○，惟其後於八十五年八月十三日業經變更登
      記負責人為丙○○，有商業登記抄本一件在卷可稽（見自緝卷第一四一頁）。
      是前開支票發票人利正興公司印文真正，另一印文復係被告取得該票時之利正
      興公司登記負責人丙○○，被告既係經營旅行社，而非利正興公司之董事、股
      東或職員，殊無可能知悉利正興公司負責人變更為丙○○，而偽造丙○○之印
      文於該支票上，且被告亦無從取得利正興公司之前開真正印章用印。被告所辯
      非伊偽造等語，應屬可採。
（二）因被告供稱陳小姐未言及係何人交付該票，且陳小姐未做滿一個月，旭茂旅行
      社未留下陳小姐之人事資料，因旅行社流動率大，所以陳小姐試用期間之資料
      ，伊亦未留下來等語。證人即旭茂旅行社之實際負責人乙○○證稱被告八十五
      年初靠行伊公司，自負盈虧，人員進來，包括被告之人員，試用期需要半個月
      至一個月，被告是否有請一位陳小姐，伊不記得，也未將陳小姐之資料留存下
      來等語（見本院八十九年十一月二十日訊問筆錄）。是已無從查知陳小姐名字
      與住居所，致無法傳喚查得支票係何人交付陳小姐。
（三）證人丙○○證稱伊八十三年身分證遺失，八十八年稅捐處找伊，始知被冒名登
      記，及開戶頭，簽發多張支票，伊不認識在庭被告，亦不認識壬○○等情（見
      本院八十九年八月十四日訊問筆錄）。既不認識被告，難認被告有與丙○○共
      謀偽造前開支票，且亦無證據證明該票係丙○○所偽造。
（四）證人壬○○於原審證稱伊於八十五年七、八月時，就將支票交楊先生，因當時
      伊在通緝，伊與楊先生是合夥人，不知他真實姓名云云（見原審自卷第八十六
      年六月二十三日訊問筆錄），復於本院訊問時證稱辛○○因有退票記錄，請伊
      幫忙掛名擔任利正興公司負責人，不久伊因另案繫獄，懷疑是辛○○害伊被抓
      ；伊不認識被告，該票應係伊在監獄中別人拿去開票給被告；伊不認識丙○○
      等語。證人辛○○證稱伊認識壬○○，但伊未找壬○○當人頭開利正興公司；
      伊不認識被告，不認識丙○○等語。渠等二人證述不一致，必有一人扯謊，惟
      既均不認識被告，難認被告有與其中何人共謀偽造前開支票，且亦無證據證明
      該票係壬○○或辛○○所偽造。
（五）被告亦供稱不認識丙○○、壬○○、辛○○等情。此外復查無其他積極事證，
      足認被告偽造該支票或與他人共同偽造該支票，亦查無其他積極事證，足認被
      告明知該票係屬偽造，而有持以詐欺自訴人之故意。既不能證明被告犯罪，原
      審就此部分為被告無罪之諭知，核無違誤。自訴人上訴指摘原判決此部分違誤
      ，亦無有理由，應予駁回。
據上論斷，應依刑事訴訟法第三百六十八條，判決如主文。
中      華      民      國    八十九     年     十二    月      十三    日
                              臺灣高等法院刑事第二十四庭
                                  審判長法  官  陳  貽  男
                                        法  官  陳  憲  裕
                                        法  官  聶  齊  桓
右正本證明與原本無異。
如不服本判決應於收受送達後十日內向本院提出上訴書狀，其未敘述上訴之理由者並
得於提起上訴後十日內向本院補提理由書（均須按他造當事人之人數附繕本）。
                                        書記官  陳  思  云
中      華      民      國    八十九     年     十二    月      十三    日


司法院資訊處製作；財團法人民間司法改革基金會備份。
